---
title: "cleandata"
author: "Carlos Crespín"
date: "2024-03-21"
output: html_document
toc: TRUE
  toc_float: 
  level: 3
---

```{r setup, include=FALSE}
knitr::opts_chunk$set(echo = TRUE)
```


# 1. Limpieza de data SIUP 2020.

Esta base de datos contiene información del Sistema Integrado de Unidades Policiales.
En el año 2020, hubo un cuestionario con diversos apartados de la bases de datos.


```{r}
library(rio)
denuncias=import("SIDPOL_2018-2024.xlsx")
```
```{r}
library(dplyr)
library(magrittr)
```
## 1.1. Limpieza de data a nivel provincial

```{r}
patrimoniales=select(denuncias, c(1, 3:8))
names(patrimoniales)=c("year","departamento","provincias","distritos","ubigeo","tipos","denuncias")
patrimoniales=filter(patrimoniales, tipos=="Delitos patrimoniales")
patrimoniales=select(patrimoniales, c(1:5, 7))
```


La primera data a elaborar es la del número de denuncias por provincias en el 
total de años

```{r}
Provincias_Totales=patrimoniales %>%
  group_by(provincias) %>%
  summarise(total_denuncias = sum(denuncias))
Provincias_Totales=Provincias_Totales[-c(174),]#filtraremos el que no es provincia
row.names(Provincias_Totales)=NULL
head(Provincias_Totales)
```


Ahora realizaré la data por provincias del 2018
```{r}
Provincias_2018=filter(patrimoniales, year==2018)
Provincias_2018=Provincias_2018%>%
  group_by(provincias) %>%
  summarise(denuncias2018=sum(denuncias))
Provincias_2018=Provincias_2018[-c(166),]
row.names(Provincias_2018)=NULL
head(Provincias_2018)
```


Se realizará lo mismo para 2019
```{r}
Provincias_2019=filter(patrimoniales, year==2019)
Provincias_2019=Provincias_2019%>%
  group_by(provincias) %>%
  summarise(denuncias2019=sum(denuncias))
head(Provincias_2019)
```

Ahora toca 2020

```{r}
Provincias_2020=filter(patrimoniales, year==2020)
Provincias_2020=Provincias_2020%>%
  group_by(provincias) %>%
  summarise(denuncias2020=sum(denuncias))
head(Provincias_2020)
```


Toca el 2021
```{r}
Provincias_2021=filter(patrimoniales, year==2021)
Provincias_2021=Provincias_2021%>%
  group_by(provincias) %>%
  summarise(denuncias2021=sum(denuncias))
head(Provincias_2021)
```

2022
```{r}
Provincias_2022=filter(patrimoniales, year==2022)
Provincias_2022=Provincias_2022%>%
  group_by(provincias) %>%
  summarise(denuncias2022=sum(denuncias))
head(Provincias_2022)
```

2023

```{r}
Provincias_2023=filter(patrimoniales, year==2023)
Provincias_2023=Provincias_2023%>%
  group_by(provincias) %>%
  summarise(denuncias2023=sum(denuncias))
head(Provincias_2023)
```

2024
```{r}
Provincias_2024=filter(patrimoniales, year==2024)
Provincias_2024=Provincias_2024%>%
  group_by(provincias) %>%
  summarise(denuncias2024=sum(denuncias))
head(Provincias_2024)
```

Ahora haré un panel de las provincias
```{r}
panel_provincias <- patrimoniales %>%
  group_by(provincias, year) %>%
  summarise(total_denuncias = sum(denuncias))
panel_provincias=panel_provincias[-c(1196),]
row.names(panel_provincias)=NULL
head(panel_provincias)
```

Ahora exportaré todos las bases que creé
```{r}
export(patrimoniales, "patrimoniales.csv")
export(panel_provincias,"panel_provincias.csv")
export(Provincias_2018,"provincias_2018.csv")
export(Provincias_2019,"provincias_2019.csv")
export(Provincias_2020,"provincias_2020.csv")
export(Provincias_2021,"provincias_2021.csv")
export(Provincias_2022,"provincias_2022.csv")
export(Provincias_2023,"provincias_2023.csv")
export(Provincias_2024,"provincias_2024.csv")
export(Provincias_Totales,"provincias_totales.csv")
```

## 1.2 Limpieza de datos otorgados por SIDPOL para la extorsión a nivel por departamentos
```{r}
library(rio)
library(dplyr)
library(magrittr)
den_dpt=import("C:/Users/Carlos Daniel/Documents/Tesis_de_Licenciatura/Delincuencia_en_el_Peru/SIDPOL/SIDPOL_dpt_extorsion.xlsx")
```

Primero exploremos la información que contienen los datos en el tipo de delitos
denunciados
```{r}
table(den_dpt$PMODALIDADES)
```

La primera data a realizar es el total de denuncias por DEPARTAMENTO entre los
años 2018-2014 en materias de extorsión
```{r}
ext_total=filter(den_dpt, PMODALIDADES=="Extorsión")
ext_total=ext_total%>%
  group_by(DPTO_HECHO_NEW)%>%
  summarise(total_denuncias = sum(n_dist_ID_DGC))
ext_total
```


Ahora bien, procederemos a filtrar la información según cada año
```{r}
ext_2018=filter(den_dpt, ANIO==2018, PMODALIDADES == "Extorsión")
ext_2018=ext_2018%>%
  group_by(DPTO_HECHO_NEW) %>%
  summarise(extor2018=sum(n_dist_ID_DGC))
head(ext_2018)
```

2019
```{r}
ext_2019=filter(den_dpt, ANIO==2019, PMODALIDADES == "Extorsión")
ext_2019=ext_2019%>%
  group_by(DPTO_HECHO_NEW) %>%
  summarise(extor2019=sum(n_dist_ID_DGC))
head(ext_2019)
```

Ahora con el 2020
```{r}
ext_2020=filter(den_dpt, ANIO==2020, PMODALIDADES == "Extorsión")
ext_2020=ext_2020%>%
  group_by(DPTO_HECHO_NEW) %>%
  summarise(extor2020=sum(n_dist_ID_DGC))
head(ext_2020)
```

2021
```{r}
ext_2021=filter(den_dpt, ANIO==2021, PMODALIDADES == "Extorsión")
ext_2021=ext_2021%>%
  group_by(DPTO_HECHO_NEW) %>%
  summarise(extor2021=sum(n_dist_ID_DGC))
head(ext_2021)
```

2022

```{r}
ext_2022=filter(den_dpt, ANIO==2022, PMODALIDADES == "Extorsión")
ext_2022=ext_2022%>%
  group_by(DPTO_HECHO_NEW) %>%
  summarise(extor2022=sum(n_dist_ID_DGC))
head(ext_2022)
```

2023
```{r}
ext_2023=filter(den_dpt, ANIO==2023, PMODALIDADES == "Extorsión")
ext_2023=ext_2023%>%
  group_by(DPTO_HECHO_NEW) %>%
  summarise(extor2023=sum(n_dist_ID_DGC))
head(ext_2023)
```

Por último, realizaré un panel a nivel departamental
```{r}
panel_dpt_extor=filter(den_dpt, PMODALIDADES=="Extorsión")
panel_dpt_extor <- panel_dpt_extor %>%
  group_by(DPTO_HECHO_NEW, ANIO) %>%
  summarise(total_extorsion = sum(n_dist_ID_DGC))
head(panel_dpt_extor)
```

Ahora exportemos la data

```{r}
export(ext_2018,"ext_2018.csv")
export(ext_2019,"ext_2019.csv")
export(ext_2020,"ext_2020.csv")
export(ext_2021,"ext_2021.csv")
export(ext_2022,"ext_2022.csv")
export(ext_2023,"ext_2023.csv")
export(ext_total,"ext_total.csv")
export(panel_dpt_extor,"panel_dpt_extor.csv")
```























































































