---
title: "cleandata"
author: "Carlos Crespín"
date: "2024-03-21"
output: html_document
toc: TRUE
  toc_float: 
  level: 3
---

```{r setup, include=FALSE}
knitr::opts_chunk$set(echo = TRUE)
```


# 1. Limpieza de data SIUP 2020.

Esta base de datos contiene información del Sistema Integrado de Unidades Policiales.
En el año 2020, hubo un cuestionario con diversos apartados de la bases de datos.


```{r}
library(rio)
denuncias=import("SIDPOL_2018-2024.xlsx")
```
```{r}
library(dplyr)
library(magrittr)
```
## 1.1. Limpieza de data a nivel provincial

```{r}
patrimoniales=select(denuncias, c(1, 3:8))
names(patrimoniales)=c("year","departamento","provincias","distritos","ubigeo","tipos","denuncias")
patrimoniales=filter(patrimoniales, tipos=="Delitos patrimoniales")
patrimoniales=select(patrimoniales, c(1:5, 7))
```


La primera data a elaborar es la del número de denuncias por provincias en el 
total de años

```{r}
Provincias_Totales=patrimoniales %>%
  group_by(provincias) %>%
  summarise(total_denuncias = sum(denuncias))
Provincias_Totales=Provincias_Totales[-c(174),]#filtraremos el que no es provincia
row.names(Provincias_Totales)=NULL
head(Provincias_Totales)
```


Ahora realizaré la data por provincias del 2018
```{r}
Provincias_2018=filter(patrimoniales, year==2018)
Provincias_2018=Provincias_2018%>%
  group_by(provincias) %>%
  summarise(denuncias2018=sum(denuncias))
Provincias_2018=Provincias_2018[-c(166),]
row.names(Provincias_2018)=NULL
head(Provincias_2018)
```


Se realizará lo mismo para 2019
```{r}
Provincias_2019=filter(patrimoniales, year==2019)
Provincias_2019=Provincias_2019%>%
  group_by(provincias) %>%
  summarise(denuncias2019=sum(denuncias))
head(Provincias_2019)
```

Ahora toca 2020

```{r}
Provincias_2020=filter(patrimoniales, year==2020)
Provincias_2020=Provincias_2020%>%
  group_by(provincias) %>%
  summarise(denuncias2020=sum(denuncias))
head(Provincias_2020)
```


Toca el 2021
```{r}
Provincias_2021=filter(patrimoniales, year==2021)
Provincias_2021=Provincias_2021%>%
  group_by(provincias) %>%
  summarise(denuncias2021=sum(denuncias))
head(Provincias_2021)
```

2022
```{r}
Provincias_2022=filter(patrimoniales, year==2022)
Provincias_2022=Provincias_2022%>%
  group_by(provincias) %>%
  summarise(denuncias2022=sum(denuncias))
head(Provincias_2022)
```

2023

```{r}
Provincias_2023=filter(patrimoniales, year==2023)
Provincias_2023=Provincias_2023%>%
  group_by(provincias) %>%
  summarise(denuncias2023=sum(denuncias))
head(Provincias_2023)
```

2024
```{r}
Provincias_2024=filter(patrimoniales, year==2024)
Provincias_2024=Provincias_2024%>%
  group_by(provincias) %>%
  summarise(denuncias2024=sum(denuncias))
head(Provincias_2024)
```

Ahora haré un panel de las provincias
```{r}
panel_provincias <- patrimoniales %>%
  group_by(provincias, year) %>%
  summarise(total_denuncias = sum(denuncias))
panel_provincias=panel_provincias[-c(1196),]
row.names(panel_provincias)=NULL
head(panel_provincias)
```

Ahora exportaré todos las bases que creé
```{r}
export(patrimoniales, "patrimoniales.csv")
export(panel_provincias,"panel_provincias.csv")
export(Provincias_2018,"provincias_2018.csv")
export(Provincias_2019,"provincias_2019.csv")
export(Provincias_2020,"provincias_2020.csv")
export(Provincias_2021,"provincias_2021.csv")
export(Provincias_2022,"provincias_2022.csv")
export(Provincias_2023,"provincias_2023.csv")
export(Provincias_2024,"provincias_2024.csv")
export(Provincias_Totales,"provincias_totales.csv")
```






































































































