---
title: "Mapas de delitos patrimoniales y extorsión"
author: "Carlos Crespín"
date: "`r Sys.Date()`"
output: 
  html_document:
    toc: true
    toc_float: true
    collapsed: false
    number_sections: false
    toc_depth: 3
    code_download: true
    theme: journal
    highlight: textmate
---

```{r setup, include=FALSE}
knitr::opts_chunk$set(echo = TRUE)
```

```{r}
library(dplyr)
library(magrittr)
library(rio)
library(sp)
library(ggplot2)
library(ggplot2)
library(sf)
```

En este trabajo de investigación se analiza, de manera preliminar, los delitos 
patrimoniales. En específico, se analizarán los delitos patrimoniales en el Perú
y su desarrollo. Por el momento, se está trabajando con información obtenida por
el Sistema de Control y Registro de Denuncias Policiales (SIDPOL). En ese sentido,
la información obtenida de dicha base de datos corresponde a denuncias policiales,
no a encuestas de victimización. Se trabajará acerca de ello más adelante.

Para poder conocer, de manera superficial, en qué zonas del Perú hay mayor inci-
dencia de delitos patrimoniales y, especialmente, de extorsión, se realizará un
análisis de la información recabada. Se tiene presente la existencia de un sub-
registro de denuncias que no necesariamente se condice con los hechos delictivos
en total que acontecen en el Perú. No obstante, esta información indica, en cier-
ta medida, qué tanto puede confiar la población en la Policía Nacional del Perú 
como insitución y, por otro lado, la eficiencia de la misma.

La información se obtuvo del [Observatorio Nacional de Seguridad Ciudadana](https://observatorio.mininter.gob.pe/content/base-de-datos).
Dicho observatorio contiene información proveniente de SIDPOL y otros portales 
de registro de la Policía. También contiene información de ENAPRES y de SIUP. 
Con dichas bases de datos también se trabajará puesto que ENAPRES tiene un apar-
tado de victimización en su encuesta. En ese sentido, toma la forma de un cues-
tionario sobre victimización. Por otro lado, el Sistema de Unidades Policiales 
contiene información acerca del número de efectivos policiales y dependencias de
esta institución a nivel nacional. 

Para este análisis inicial, se dividirá en dos apartados. El primero corresponde 
a un análisis provincial acerca de los delitos patrimoniales en general. En este
se explorará la información referente a los tipos de delitos cometidos en el Perú
y se desagregará tanto los tipos de delitos y la distribución de los mismos, así como la localización mayoritaria de los tipos de delitos.

En segundo lugar, se analizarán las denuncias por extorsión a nivel departamental y como se ha dispersado a nivel departamental. En ambos casos se trabaja con la data disponible del Observatorio.

# Información acerca de los tipos de delitos a nivel nacional 

```{r}
delitos=import("C:/Users/Carlos Daniel/Documents/Tesis_de_Licenciatura/Delincuencia_en_el_Peru/SIDPOL/SIDPOL_2018-2024.xlsx")
```

Ahora bien, se procederá a realizar un análisis exploratorio acerca de la infor-
mación que nos otorga la base de datos en materia de información por denuncias.

```{r}
names(delitos)
```

Se puede apreciar las variables. Se les cambiará el nombre para mayores facili-
dades. Asimismo, se preprocesará la data puesto que se desea analizar los tipos
de delitos y la información correspondiente a estos.

```{r}
names(delitos)=c("year","mes","departamento","provincia","distrito","ubigeo","tipos","denuncias","distrito_emergencia")
```

Ahora, como se desea analizarlos tipos. veamos numéricamente qué tan distintos
son las cantidades en los tipos de delitos.

```{r}
table(delitos$tipos)
```
No obstante, la información presentada solo es el recuento de cuántas veces se 
repiten esos tipos de delitos a lo largo de la base. No obstante, lo que se dese-
a obtener es información que permita comparar dichos delitos. Para ello, realiza-
remos distintas pruebas gráficas.

```{r}
library(lsr)
IC_tipo = delitos |>
  group_by(tipos) |>
  summarise(media = mean(denuncias, na.rm=T),
            liminf = ciMean(denuncias, na.rm=T)[1],
            limsup = ciMean(denuncias, na.rm=T)[2]
            )

```
```{r}
graf1 <- ggplot(IC_tipo, aes(x = tipos, y = media)) +
  geom_bar(stat = "identity") +
  geom_errorbar(aes(ymin = liminf, ymax = limsup), width = 0.2) +
  geom_text(aes(label = paste(round(media, 1))), vjust = -1, size = 3) +
  xlab("Tipo de delitos") + 
  ylab("Número de denuncias") +
  ylim(0, 80) +
  ggtitle("Promedio del tipo de denuncias") +  
  theme_light() +      
  theme(axis.text.x = element_text(size = 4))  # Reducir el tamaño del texto en el eje x

graf1

```


```{r}
saveRDS(graf1, file = "graf1.rds")
```


Se puede observar que el tipo de delito con un mayor promedio son los de tipo 
patrimonial. En esta categoría se encuentran los delitos por hurto, robo, estafa,
y extorsión. No obstante, no podemos quedarnos solo con esta información, pues 
es necesario conocer la distribución numérica de estos delitos para poder reali-
zar mayores precisiones.

```{r}
graf2=ggplot(delitos, aes(x = tipos, y = denuncias)) +
  geom_boxplot() + coord_flip() + 
  theme_light() +
  labs(x = "Tipos de delitos", y = "Número de denuncias") +
  ggtitle("Distribución de denuncias por tipo de delito")
graf2
```
```{r}
saveRDS(graf2, file = "graf2.rds")
```


Se puede apreciar que, si bien es cierto que a nivel visual no hay diferencias 
significativas en las muestras, se puede observar que, en el caso de los delitos
patrimoniales, hay una mayor cantidad de valores atípicos y que se extienden en
gran medida a lo largo del gráfico. Cabe recalcar que esta data contiene informa-
ción de los años 2018 al 2024. 

Entonces, se puede concluir que el número de denuncias por delitos patrimoniales
es mucho mayor que el resto. Además, la distribución de estos datos es atípica 
y se expande más allá del rango intercuartílico. 

Este elevado número de denuncias por delitos patrimoniales permite establecer una
clara importancia en el estudio de estos temas para el análisis en materia de
seguridad ciudadana. Este registro evidencia que la importancia de dichos delitos
incluso si se toma en consideración la existencia de datos subregistrados a causa
de la desconfianza en la policía.


# Los delitos patrimoniales a nivel nacional y su desagregación a nivel provincial

Ahora bien, tras resaltar la importancia de los delitos patrimoniales puesto que 
son los que más perjudican a la población al punto de ser altamente denunciados, 
se analizará el cómo estos delitos patrimoniales se distribuyen en las diferentes
provincias del Perú. 
Puesto que la data ya se procesó de modo que la unidad de análisis sean dichas 
unidades territoriales, se descargará la data. Este pre-procesamiento se realizó
en el archivo "cleandata.rmd".

```{r}
patrimoniales=import("~/Tesis_de_Licenciatura/Delincuencia_en_el_Peru/SIDPOL/SIDPOL_provincias_patrimoniales/patrimoniales.csv") #data de todos los delitos patrimoniales por distrito desde 2018 hasta 2024
provincias_totales=import("~/Tesis_de_Licenciatura/Delincuencia_en_el_Peru/SIDPOL/SIDPOL_provincias_patrimoniales/provincias_totales.csv")#contiene información de las provincias y las denuncias por delitos patrimoniales a nivel histórico pero con 195 observaciones
provincias_allyears=import("~/Tesis_de_Licenciatura/Delincuencia_en_el_Peru/SIDPOL/SIDPOL_provincias_patrimoniales/provincias_allyears.csv")#información del total de denuncias por delitos patrimoniales a nivel histórico pero sin contar con Lima y otra provincia
panel_provincias=import("~/Tesis_de_Licenciatura/Delincuencia_en_el_Peru/SIDPOL/SIDPOL_provincias_patrimoniales/panel_provincias.csv")#este es un panel de datos que contiene información acerca de delitos patrimoniales por provincias desde 2018 hasta 2024
```

 Primero analizaremos la distribución total de los datos en el gráfico total.
 
```{r}
library(ggplot2)
(statVals=summary(patrimoniales$denuncias))
statVals['std']=sd(patrimoniales$denuncias,na.rm = T)
(statVals=ceiling(statVals))
IQR=statVals['3rd Qu.']-statVals['1st Qu.']
statVals['upper']=1.5*IQR + statVals['3rd Qu.']
statVals['lower']=statVals['1st Qu.']-1.5*IQR
theStart=statVals['Min.']
width=10
oldMax=statVals['Max.']
newMax=ifelse(oldMax%%width<width,
              oldMax+(width-oldMax%%width),oldMax)
TheBreaks=seq(theStart,newMax,width)
intervals=cut(patrimoniales$denuncias,
              breaks=TheBreaks,include.lowest = T)
topCount=max(table(intervals))
widthY=50
top_Y=ifelse(topCount%%widthY<widthY,
             topCount+widthY-topCount%%widthY,topCount)
vertiVals=seq(0,top_Y,widthY)


histdenun= ggplot(patrimoniales, aes(x = denuncias)) +
  theme_classic() +
  ylab("Número de denuncias")
 disp3= histdenun + geom_histogram(binwidth = width,
                                   boundary=theStart,
                                   fill='white',color='grey60')
 # the normal curve
disp3= disp3 + stat_function(fun = "NormalHist",
                             color = "black", linewidth = 1,linetype='dashed')
 # the vertical axis values
disp3= disp3 + scale_y_continuous(breaks = vertiVals)
disp3
```
```{r}
saveRDS(disp3, file = "disp3.rds")
```
 
 
 
Se puede apreciar que la mayoría de distritos concentra un número reducido de 
denuncias por delitos patrimoniales.Ahora bien, visualizaremos, a través de la 
georreferencia, en qué provincias, desde 2018 hasta 2024, hubo más delitos 
patrimoniales



## Mapas de delitos patrimoniales a nivel nacional por provincias

Ahora bien, se realizará dichos mapas para identificar las provincias con mayor
cantidad de denuncias por delitos patrimoniales.

```{r}
mapPROV_total=read_sf("~/Tesis_de_Licenciatura/Delincuencia_en_el_Peru/provincias/provincias_totales.gpkg",layer="provincias")
mapPROV=sf::read_sf("~/Tesis_de_Licenciatura/Delincuencia_en_el_Peru/provincias/PROVINCIAS.shp")
ggplot(mapPROV)+geom_sf()
```



Puesto que la data se procesó en el archivo jupyter, se importará la data creada
```{r}
library(viridis)
#debido a que en python el método que mejores resultados otorgó fue el de JenksCaspall, se utilizará esa información
# Crea el gráfico
map1=ggplot(data = mapPROV_total) +
  theme_light() +
  geom_sf(aes(fill = Total_jc5_cat), color = NA) +
  scale_fill_viridis_c(option = "D", direction = -1)
map1
```
```{r}
saveRDS(map1, file = "map1.rds")

```



```{r}
library(viridis)
library(plotly)

# Convertir a plotly
map2 <- ggplotly(
  ggplot(data = mapPROV_total) +
    theme_light() +
    geom_sf(aes(fill = Total_jc5_cat, text = provincias), color = NA) +
    scale_fill_viridis_c(option = "D", direction = -1)
)

# Mostrar el mapa interactivo
map2
```

```{r}
saveRDS(map2, file = "map2.rds")
```


Este primer coropleto muestra la información que se obtuvo del modelo del JenksCaspall.
Ahora bien, se realizará un mapa de calor que muestre de otro modo la informacion.
En el primer coropleto se usa dicho algoritmo mientras que en el segundo a realizar
se utiliza la información de las denuncias.


```{r}
# Crear el gráfico de mapa de calor
map3 <- ggplot(mapPROV_total) +
  geom_sf(aes(fill = total_denuncias)) +
  scale_fill_gradient(low = "white", high = "darkred")  # Invertir la escala de colores

# Mostrar el gráfico
print(map3)
```
```{r}
saveRDS(map3, file = "map3.rds")
```


```{r}
library(plotly)

# Convertir el gráfico ggplot a plotly
map4 <- ggplotly(
  ggplot(mapPROV_total) +
    geom_sf(aes(fill = total_denuncias, text = provincias)) +
    scale_fill_gradient(low = "white", high = "darkred") +
    theme_minimal()
)

# Mostrar el mapa interactivo
map4

```

```{r}
saveRDS(map4, file = "map4.rds")
```


Se puede apreciar una gran diferencia entre ambos mapas puesto que, en el primero,
se muestra en tonos azules más oscuros la información acerca de la data. En cambio,
en el segundo, la escala de colores aumenta cuando se superan las noventa mil denuncias.

En otras palabras, el primer mapa resalta muchas provincias más que el segundo.
Para el segundo, solamente resalta Chiclayo en materia de delitos patrimoniales.
En cambio, en el primero, se resalta Chiclayo, Trujillo, Callao y Arequipa, no 
necesariamente en ese orden.

Una precisión a realizar es que la provincia de Putumayo no se encontraba en la
data de delitos patrimoniales ni de extorsión, por tanto, no se puede visualizar
la información. El espacio en blanco grande en el departamento de Loreto corresponde
a Putumayo.


# Los delitos por extorsión en el Perú a nivel departamental

Ahora bien, se realizará un mapa a nivel departamental con los denuncias por
delitos de extorsión en el Perú. Más adelante se procesará la información necesa-
ria para poder obtener información mucho más desagregada a nivel provincial y distrital


Este es el mapa que se obtuvo
```{r}
library(sp)
library(ggplot2)
mapDPT=sf::read_sf("C:/Users/Carlos Daniel/Documents/Tesis_de_Licenciatura/Delincuencia_en_el_Peru/departamentos/DEPARTAMENTO.shp")
ggplot(mapDPT) + geom_sf()
```


Ahora se importará la data obtenida a nivel historico sobre dichos delitos.

```{r}
extor_total=import("~/Tesis_de_Licenciatura/Delincuencia_en_el_Peru/SIDPOL/SIDPOL_departamentos_extorsion/ext_total.csv")
#se cambiará de nombre a las columnas para poder realizar el merge
names(extor_total)=c("DEPARTAMEN","denuncias_extor")
```


Se procederá con el merge correspondiente a este mapa para realizar las pruebas
```{r}
geoextor=merge(mapDPT, extor_total)
```


Tras haber realizado el merge, se realizará el mapa respectivo
```{r}
# Crear el gráfico de mapa de calor
DPT_extor <- ggplot(geoextor) +
  geom_sf(aes(fill = denuncias_extor)) +
  scale_fill_gradient(low = "white", high = "darkred")  # Invertir la escala de colores

# Mostrar el gráfico
print(DPT_extor)
```

```{r}
saveRDS(DPT_extor, file = "map5.rds")
```

En este mapa se puede pareciar que Trujillo es el departamento con mayor número 
de denuncias por extorsión en los últimos años.


# Variación de las denuncias por delitos por extorsión por año

```{r}
den_mod=import("https://github.com/krlos20203563/Delincuencia_en_el_Peru/raw/main/SIDPOL/SIDPOL_dpt_extorsion.xlsx")
ext_years=filter(den_mod, PMODALIDADES=="Extorsión")
ext_years=ext_years%>%
  group_by(ANIO)%>%
  summarise(n_extor=sum(n_dist_ID_DGC))
names(ext_years)=c("years","n_extor")
ext_years$years=as.numeric(ext_years$years)
```



Ahora se verificará cómo ha variado por año el número de denuncias por delitos
de extorsión
```{r}
graf4=ggplot(ext_years, aes(x = years, y = n_extor)) +
  geom_line() +
  geom_point() +
  labs(title = "Denuncias por extorsión del 2018-2024",
       x = "Año",
       y = "Total de casos") +
  theme_minimal()
graf4
```

```{r}
saveRDS(graf4, file = "graf4.rds")
```






























